臺灣高等法院刑事判決　　　　　　　　　　　　　九十一年度上訴字第一七五一號
　　上　訴　人
　　即　被　告　己○○
　　　　　　　　乙○○
　　共　　　同
　　選任辯護人　杜英達
　　　　　　　　蔡英雌
右上訴人等因偽造文書等案件，不服臺灣板橋地方法院九十年度訴字第一０八九號，
中華民國九十一年四月十日第一審判決（起訴案號：臺灣板橋地方法院檢察署八十九
年度偵字第一九四一六號）提起上訴，本院判決如左：
    主  文
原判決撤銷。
己○○、乙○○共同意圖為自己不法之所有，以詐術使人將本人之物交付，己○○處
有期徒刑伍月，乙○○處有期徒刑肆月，如易科罰金，均以佰元折算壹日。乙○○
緩刑貳年。
    事  實
一、己○○、乙○○係夫妻，兩人在台北縣新莊市共同經營德林傢具行，民國八十九
    年三、四月間，兩人明知因資金週轉不靈及財務困難，已無資力，竟仍共同基於
    意圖為自己不法所有之犯意聯絡，以需繳清房屋貸款為由，出面招攬互助會，向
    寅○○、丁○○、辛○○、庚○○、戊○○、華斯公司卯○○、佳宇商店辰○○○等人邀集入會，約定自八十九年五月起會，每會為新台幣（下同）二萬元（下
    稱新會），寅○○等人不知有詐，因而陷於錯誤，同意入會，而分別交付會款予
    己○○、乙○○，分別為寅○○一會、丁○○二會、辛○○二會、庚○○一會、
    戊○○二會、華斯公司卯○○三會、佳宇商店辰○○○三會。詎料己○○、乙○○收取第一次會款共計二十八萬元（起訴書誤載為三十三萬元）後，即於同年四
    月底、五月初逃匿，嗣因其等前於八十七年十月間召集之互助會（下稱舊會）亦
    同時於八十九年四月二十五日停標，經各該會員彼此聯繫後，查知上情，始知受
    騙。
二、案經告訴人丑○○訴請台灣板橋地方法院檢察署檢察官偵查起訴。
    理  由
一、認定犯罪事實所憑之證據及理由
（一）被告己○○、乙○○均坦承﹕以召集互助會為名向寅○○、丁○○、辛○○、
      庚○○及戊○○收取右述之首會會款，事後該互助會並未成立，被告乙○○於
      過程中則有負責代收部分會款等語。
（二）證人寅○○於偵查中證稱：八十九年四月有交了一會二萬元的會款予被告己○○，參加新的互助會乙節（見八十九年度他字第二八三一號卷第十五頁）。
（三）證人丁○○證述：有交了四萬元給被告己○○，但該會沒有成立（同上頁反面
      ）。
（四）證人辛○○於本院調查中結證稱：「我參加兩會，繳了四萬元，互助會第一個
      月就召不齊」等詞（見本院卷二之九十一年九月三十日訊問筆錄第五頁）。
（五）證人庚○○於本院調查中證述：有參加八十九年四月初被告二人所召集之互助
      會，並且繳了二萬元給被告己○○，但事後會並沒有成立等情（見本院卷一之
      九十一年七月二十二日訊問筆錄第四、七頁）。
（六）證人戊○○於本院調查中證稱：有參加八十九年四月初被告二人所召集之互助
      會，並且繳了頭會二會共四萬元給被告己○○，但事後會並沒有成立等情（同
      右頁）。
（七）華斯公司卯○○及佳宇商店辰○○○部分，已經卯○○及辰○○○證述明確（
      詳後述）。
二、有利被告證據及被告二人辯解不足採之理由
（一）被告二人均辯稱：並沒有收到「華斯公司」、「佳宇商店」參加新會各六萬元
      之會款，且該會是從三月左右即開始召集，召集之初亦無詐欺之意，只是事後
      因為週轉不靈使得該會未能成立，但隨即與繳交首會會款之人解決完畢，並未
      避不見面云云，被告乙○○另辯以伊並無參與互助會之會務，只是在己○○不
      在時，代收會款而已云云。
（二）本院查，「華斯公司」與「佳宇商店」確參加新會，並各繳交六萬元之會款予
      被告之事實，可由下列證據證明：
  １、依被告己○○於原審中之供述，己○○並不否認曾經委託告訴人丑○○之妻子
      ○○○代為邀集新會員一事。與證人子○○○所述相符。子○○○並證述：因
      為被告說要繳房屋貸款欠錢，所以要招新會，所以伊就找了華斯公司跟了三會
      ，華斯公司有交六萬元，要伊轉交給被告等語（見原審卷第一０五頁）。
  ２、證人卯○○即華斯公司於偵查及原審分別證稱：「被告請丑○○的太太子○○○說他要召新會，我付了三會共六萬元給會首。且在八十九年四月二十五日還
      有收舊會的錢，... 新會原本八十九年五月十五日開標，也沒有開標了」（見
      八十九年度偵字第一九四一六號卷第十三頁反面）、「會單（指舊會之互助會
      會單）上華斯公司就是我。當時來會的情形是，子○○○向我說被告要買房子
      房貸不想負擔這麼多，所以我以華斯公司跟了二會，另用我侄子名義跟了一會
      。」、「（問：為何將錢交給子○○○而不是被告？）因為我信任子○○○所
      以將錢交給她。我的會錢向來都是交給子○○○，也從未到標會現場，都是聽
      子○○○講的。舊會也是經由子○○○介紹所以參加。我是五月十五日到子○○○家問她新會的事，她說被告跑了」（見原審卷第一０七、一０八頁）。
  ３、證人即舊會會員癸○○於本院調查中結證稱：「剛剛己○○說錢沒有收到（卯
      ○○的新會會錢）是假話，因為己○○來拿新招的會錢的時候，我在場」、「
      （問：當時是何人來收會錢？）是己○○的太太乙○○來拿的，地點是在子○○○的家，我住在子○○○的隔壁」等詞（見本院卷一之九十一年八月九日訊
      問筆錄第十六頁）。
  ４、證人辰○○○即佳宇商店於偵查中證稱：「八十九年四月『林』又來找我說要
      組三萬元的會，我有加入二會，也有交了六萬元給他，後來他說三萬元招不齊
      ，變二萬元，所以就算加入了三會」等語（見第一九四一六號偵查卷第十七頁
      反面）。
  ５、綜上，足徵卯○○、辰○○○有應被告己○○之邀參加新組之互助會，並各繳
      交六萬元之會款，其中卯○○則是延續參加舊會之習慣，經由受被告己○○委
      託代招新會員之子○○○之詢問而再次加入新會，且由子○○○代轉會款等事
      實已明，被告辯稱並未收到「華斯公司」、「佳宇商店」之會款，顯屬無據。
（三）被告二人召集新會之初即有為自己不法所有之意圖，亦可由以下證據相佐：
  １、被告等均自承原先之舊會只進行到八十九年四月二十五日，之後即停標，尚餘
      活會八會之情，並提出自行製作已得標會員名單一份附卷（見原審卷第八九頁
      ），核與證人卯○○、辛○○所證相符（見第一九四一六號偵查卷第十八頁反
      面、本院卷二之九十一年九月三十日訊問筆錄第四頁）。
  ２、其次，經濟情況之轉變鮮少於一夕之間即陷入困境者；證人卯○○於偵查中陳
      稱：八十九年四月二十五日還有收舊會的錢等語（見第一九四一六號偵查卷第
      十八頁反面），亦即，被告在該次標會之後尚繼續向會員收取會錢。然證人即
      八十九年四月二十五日得標之會員林漢欽（以「宜新億家具」加入會員）於原
      審中卻證稱：「以宜新億之名跟一會，二萬元的會。我於九十年（應係八十九
      年之誤）四月二十五日以六千六百元標到，活會剩八會或七會，是我本人到己○○的家具店開標的，被告開票給我，但跳票了」等語（見原審卷第二一三頁
      ），再對照被告所陳：我於八十九年四月底結束所經營之家具行等語（見原審
      第二十九頁答辯狀），足證被告二人在該次標會之前經濟狀況早已陷入困窘，
      才會在向會員收取會款之後仍讓得標會員之支票退票。被告所辯新會是從三月
      開始召集，當時周轉尚無問題，所以沒有詐欺意圖云云，不足採信。
  ３、另被告己○○於偵查中供陳：八十九年四月招了一個互助會並收了一些人的錢
      之後，會並沒有成立，而且錢也沒有還等語。丁○○亦證稱：「我住其（被告
      ）對面，八十九年五月一日他人不見了，也有看到他搬家」（見第二八三一號
      偵查卷第十五頁反面），與丑○○、卯○○、辛○○分別於偵查或本院調查中
      證述被告在收取新會首會會款後之四月底或五月一日就不見蹤影之詞互核相符
      ，益證被告二人在收取會款之後隨即避不見面，而有為自己不法所有意圖甚明
      。
  ４、被告己○○雖另辯稱：丁○○及辛○○部分已以家具抵充所繳交之會款，寅○○、庚○○部分則轉為其親戚邀集之互助會會款，戊○○部分則是因被告所經
      營之德林家具行所使用之店面即為戊○○所有，結束營業後，即以戊○○應返
      還予被告之押租金五萬元，抵充戊○○所交之會款，所以我均有處理妥當，並
      無不法所有意圖云云。丁○○、戊○○、辛○○於本院調查中亦分別附和其詞
      。然戊○○亦陳稱：「他（指被告己○○）搬走，沒有告訴我，後來他告訴我
      說要抵押金」、「這是他搬走大約十多天的事情」；辛○○則稱：「五月初一
      己○○就不在了，幾個月以後，他有出來處理，要我們結算看看」等語（見本
      院卷一之九十一年七月二十二日訊問筆錄第十一頁、卷二同年九月三十日訊問
      筆錄第六頁）。可見被告是於事後始出面與部分被害人處理債務，此僅關犯後
      態度之問題，尚不足以此為有利於被告之認定。
（四）末查，有關被告己○○召集之互助會，開標地點均在被告二人所經營之家具行
      ，且係由被告乙○○負責翻日曆、開標等行為，事後會款之繳交，有時也由被
      告乙○○收取等情，業據林漢欽、羅吳彩雲、施萬等於原審中證述綦詳（見原
      審卷第一六九、二００、二一三頁）。被告乙○○亦不否認有收取會款之行為
      。亦即被告乙○○對於一般互助會之進行、停標應均知之甚詳；而夫妻同財共
      居，被告二人共同經營家具行，共同負擔家計，對於家中經濟窘況自不可能完
      全不知，況新會開始召集之時間與舊互助會停標之時間，相互重疊，被告二人
      經營之德林家具行更在八十九年四月底即結束營業、人去樓空，則被告乙○○
      對此家中種種事情豈能諉為不知？是被告乙○○對於新會召集之目的顯與被告
      己○○有犯意之聯絡，觀其參與收取會款之事實，亦可見其有行為分擔無疑，
      其辯稱完全不知，實不足採。
（五）綜上所述，被告二人確實基於為自己不法所有之意圖，而召集新會，並於收取
      部分會員首會會款之後即避不見面，其等前開辯詞，均不足採信。本件事證已
      明，被告二人犯行已堪認定，均應依法論科。
三、撤銷原判決之理由：原審以被告二人罪證明確，並論罪科刑，固非無見，惟原審
    判決有下列應撤銷之理由。
（一）原審判決認被告二人冒用佳宇商店及李添福之名義，偽造標單而向其他活會會
      員詐欺取財，然經本院調查後認並無冒標情事，詳後五、所述，則原審此部分
      事實認定即有違誤。
（二）原審復認被告二人連續冒用原發沙發、戊○○、甲○○○之名義，偽造標單向
      其他活會會員詐欺取財云云。惟查：
  １、分別以原發沙發、甲○○○之名加入會員之證人丙○○、午○○於本院訊問時
      證稱：其二人均已經是死會，且都有親自到場標會，被告也未欠會錢等語（見
      本院卷一之九十一年九月十日訊問筆錄第三、四頁、卷二之九十一年十月二十
      八日訊問筆錄第三、四頁）。
  ２、戊○○於本院訊問時結證稱：「我只交了會頭的錢，第二會就給李太太，李太
      太叫做壬○○」、「（問：壬○○之後有繼續繳這個會的會錢？）有的，他後
      來也標到了」等語（見本院卷一之九十一年七月二十二日訊問筆錄第三頁）。
      核與壬○○於本院所證：「剛開始是周春發（應係戊○○之誤）跟的，一會之
      後，他說不要跟了，但是因為會單已經印好，所以名義就沒有改，我是從第二
      會就開始繳納會款」、「我是在第四或是第五會的時候就標起來」、「（問：
      你有沒有拿到會款？）有的，都算得很清楚」等語相符（見本院卷二之九十一
      年九月三十日訊問筆錄第三、四頁）。足證原發沙發、戊○○及甲○○○部分
      亦均無冒標情事。原審判決未經調查逕認被告二人涉此部分犯行，亦有不當。
四、論罪科刑法律及量刑審酌之理由
（一）核被告二人所為均係犯刑法第三百三十九條第一項之詐欺取財罪，被告二人間
      具有犯意聯絡及行為分擔，為共同正犯。其二人先後向寅○○等人收取會款之
      行為，雖係分別數行為，然各該於同一詐欺取財罪犯意下於密切接近之時地實
      施侵害之法益，各行為間之獨立性極為薄弱，依一般社會觀念難以強行分離，
      且於被告二人佯以繳交房屋貸款為名向寅○○等人施以詐術而召集互助會之時
      ，主觀上當然有在密接時地之各階段中向各被害人詐取會款之意思，而認各個
      舉動不過為犯罪行為之一部份，不過係行為接續而完成整個犯罪，顯基於單一
      犯意接續所為，侵害單一法益，應包括於一行為予以評價，為接續犯，應均論
      以詐欺取財罪一罪。被告二人一詐欺行為，觸犯數詐欺取財罪，致有多人受害
      ，為想像競合犯，應以一詐欺取財罪處斷。
（二）爰審酌被告二人因經濟上週轉不靈而犯本罪，詐得金額尚非重大，於本院審理
      中坦承部分犯行，犯後已與部分被害人丁○○、戊○○、辛○○、寅○○、庚○○等人達成和解等一切情狀，各量處如主文所示之刑，並諭知易科罰金之折
      算標準。次按被告行為後刑法第四十一條已經修正，於九十年一月十二日生效
      比較修正前第四十一條及修正後第四十一條第一項之規定，以修正後之規定有
      利於被告，爰併依修正後之刑法第四十一條第一項之規定，諭知易科罰金之折
      算標準。另查被告乙○○前未曾受有期徒刑以上刑之宣告，有台灣高等法院檢
      察署刑案紀錄簡覆表在卷可憑，本院審酌本案犯行多由被告己○○所為，被告
      乙○○參與之情節尚輕，其經此刑之宣告應知所警惕而無再犯之虞，本院認所
      宣告之刑以暫不執行為當，爰併予宣告緩刑二年，用啟自新。
（三）被告二人上訴否認全部犯罪雖無理由，然原判決既有如上述理由欄三、（一）
      、（二）之違誤，自應由本院予以撤銷改判。
五、公訴意旨另以：被告二人基於為自己不法所有之犯意聯絡，於八十七年十二月二
    十五日，由被告己○○自任會首，約定每人每會二萬元，採內標方式標會，虛構
    「見合家具」為會員，並招攬告訴人丑○○等人為會員，該會連會首共計二十五
    人，連續於八十八年八月二十五日及其他不詳時間，分別偽造未加入該會之「見
    合家具」及有加入該會會員之佳宇商店、李添福名義之標單，而標得各該次互助
    會，並詐取其他會員之會款，因認被告二人此部分另涉有行使偽造私文書罪及詐
    欺取財罪嫌云云。惟查：
（一）訊據被告己○○及乙○○辯稱：見合傢具的會是丑○○跟的，此因見合傢具本
      來要跟，其後又不跟，遂由丑○○加入，嗣並借予庚○○標得，但因庚○○欠
      丑○○三十餘萬，故丑○○要求死會錢由庚○○來付等語。核與證人庚○○於
      原審所證：「我有跟，已經死會。見合家具的會是丑○○跟的，因我欠他錢，
      故死會錢由我付，所以我每月付四萬多元的死會錢。會標到後，我有拿到三萬
      元，其他的錢用來償還丑○○的欠款，我有當場看到丑○○有拿到錢」、「標
      五千七百元，是子○○○讓我標的，因我欠他錢，標起來還他。」等語（見原
      審卷第四十、八一頁）及於本院訊問時證述：「他（指丑○○）只有一會，但
      是他好像還有一會，是別人讓給他的，丑○○的兒子也有一會，因為他太多會
      ，他就把一會讓給我」等情（見本院卷一之九十一年七月二十二日訊問筆錄第
      十三頁）相符。復核被告己○○於原審所提出已得標會員名單之記載（見原審
      卷第八九頁），編號第十九號「見合家具」確於八十八年八月二十五日以五千
      七百元得標，並有庚○○之簽名。衡情庚○○應不致冒犯偽證罪責而為被告脫
      罪；況該會名單內之「見合家具」即楊宜霖，經檢察官及原審數次傳喚，均未
      到庭，致無法究明實情，然不能單以告訴人指訴見合傢具自始未答應跟此會，
      告訴人之妻子○○○證稱﹕每月繳二會之活會會款，並無承受見合傢具互助會
      云云，遽認被告二人確有涉此部分犯行，則被告等上開辯詞，即非不可採信。
（二）關於佳宇商店部分。被告己○○於原審堅稱﹕曾經獲得以「佳宇商店」名義加
      入會員之巳○○之委託，於八十八年十一月二十五日以四千九百元之標金代為
      標下該會，且已將會款分別以林世禎之支票三張共四十萬元及現金一萬六千三
      百元交付巳○○等語，並提出分別經巳○○背書且已經兌現之支票三紙為證（
      見原審卷第三二至三四頁）。嗣於本院訊問時改稱﹕該三張支票只是返還借款
      ，並非給付會款，至於巳○○所屬的會在第三會之後已經由己○○頂讓云云。
      前後所辯不符。證人巳○○於本院訊問及其妻辰○○○於偵查中雖均否認曾親
      自或委託被告代為標下該會等語（見第一九四一六號偵查卷第十七頁、本院卷
      一之九十一年八月九日訊問筆錄第六頁），惟巳○○先稱並未拿到被告之上開
      三紙支票，嗣又改稱有收受被告己○○所交付之該三張支票，但不知是要當作
      會款的等語，對本院之訊問且再三迴避，更對被告所稱「巳○○只有交前三會
      的活會會款而已，之後他就沒有繳會款了，我那三張支票是還給巳○○的借款
      ，而且巳○○現在不是活會了」等語，表示沒有意見（見同上筆錄第六、七、
      九頁），其前後之說詞亦屬矛盾，則究應以何人何次證詞為真，即有究明必要
      ﹕
  １、查上開三紙支票背面確經巳○○背書後兌現，有該三紙支票影本在卷，並為巳
      ○○所不否認（見本院同上筆錄）。然被告己○○及巳○○對於彼此間除會款
      外之金錢往來的詳情，均稱不清楚，巳○○更稱：「（問：你們都沒有確認這
      三張支票是什麼性質？）我們沒有很正確的帳目，有時候扣本金，有時候扣利
      息，我不是很清楚，直到現在都不是很清楚」（見同上筆錄）等語。亦即，被
      告己○○負欠巳○○，二人間之債權債務關係，對於借款之本金、利息、所償
      還的是哪一筆本金或利息均不明瞭，前述三張支票究為償還借款抑給付會款，
      被告己○○與巳○○間，亦未言明。
  ２、次查，巳○○雖稱：「（問：你是否知道到底己○○欠你多少？會款多少？）
      會錢我知道呀！而且己○○一開始說我沒有權利（指標會之權利），既然這樣
      ，他幹嘛要拿三張支票給我？」；又稱﹕因被告己○○欠我錢，所以我繳了三
      會後，即未再繳會款，並要己○○負責繳交以後之會款，如果要標會，應該由
      我來標，這個會我還沒有標等語（見同上筆錄第六至十頁）。亦即巳○○認自
      己尚屬活會。然巳○○其後確收受被告己○○所交付之前開三紙支票，二人間
      之會款、借款債務且未曾清楚會算（見同上筆錄第九頁，巳○○之證述）。深
      究之，在一個互助會關係中，何種情形會交付如四十萬元額度之支票予會員？
      除交付當期合會金（即指會首及會員應交付之全部會款）外，別無其他，是被
      告己○○於交付四十萬元之支票時因未言明是否為會款之交付，致巳○○誤以
      為是借款之返還，進而誤以為自己仍屬活會，即有可能。再以被告己○○言，
      己○○對巳○○原有負欠，二人並約定巳○○應繳交之互助會款，自第四會起
      由己○○負責繳交，則己○○以為巳○○名義之互助會，已由自己處理，加以
      己○○究竟負欠巳○○若干，二人間本金、利息之計算、扣還等，均有待會算
      ，則己○○以為將來何時、如何標會，標得會款後交付若干，其有權決定，並
      有待與巳○○會算，即與實情相符。此由上開三紙支票，究係給付會款或借款
      ，己○○、巳○○各自所述，均有未明，即可印證。因之，巳○○主觀上以為
      自己仍屬活會，被告己○○則以為其替巳○○繳交會款，有權決定何時、如何
      標會，而逕以巳○○之名義標得會款，實難認其主觀上有冒標之犯意，至於己○○標得會款後，有無及時告知巳○○？是否全數交予巳○○？實僅係二人間
      內部會算之問題，難為不利被告之依據。
（三）關於李添福部分。證人李添福於偵查中結證稱：我有加入被告所招八十七年十
      二月二十五日（應係八十七年十月二十五日之誤）之會，且仍為活會等語（見
      第一九四一六號偵查卷第十七頁反面）。與告訴人告訴狀所附會員名單上其自
      行記載之紀錄，編號十七之李添福並無得標紀錄相符，再觀諸被告己○○於原
      審所提上開得標名單，其上並無李添福之名，亦即李添福仍屬活會，則告訴人
      所提出之證據既與被告所辯相符，自無冒李添福名義標會一事，公訴人以為李
      添福被冒標，應係誤會。
（四）綜上所述，並無證據足認被告二人確有公訴人所指冒標行為，惟公訴意旨認此
      部分與前開經本院論罪科刑部份有連續犯及牽連犯之裁判上一罪關係，爰不另
      為無罪之諭知，爰附此敘明。
六、適用之法條：刑事訴訟法第三百六十九條第一項前段、第三百六十四條、第二百
    九十九條第一項前段，刑法第二條第一項前段、第二十八條、第三百三十九條第
    一項、修正第四十一條第一項、第五十五條、第七十四條第一款，罰金罰鍰提高
    標準條例第一條前段、第二條，判決如主文。
本案經檢察官鍾鳳玲到庭執行職務。
中      華      民      國      九十一    年    十一    月    二十六    日
                              台灣高等法院刑事第七庭
                                  審判長法  官  吳  啟  民
                                        法  官  蘇  隆  惠
                                        法  官  林  瑞  斌
右正本證明與原本無異。
檢察官如不服本判決應於收受送達後十日內向本院提出上訴書狀，其未敘述上訴之理
由者並得於提起上訴後十日內向本院補提理由書（均須按他造當事人之人數附繕本）
。
被告不得上訴。
                                        書記官  丁  淑  蘭
中    華    民    國    九十一    年      十一      月      二十六      日
附錄本案論罪科刑法條全文：
刑法第三百三十九條第一項
意圖為自己或第三人不法之所有，以詐術使人將本人或第三人之物交付者，處五年以
下有期徒刑、拘役或科或併科一千元以下罰金。
